臺灣高等法院臺中分院刑事判決　　　　　　　　　　九十年度上易字第二三六號
　　上　訴　人
　　即　被　告　丙○○
　　選任辯護人　陳慶祥
　　自　訴　人　乙○○
右上訴人因詐欺案件，不服臺灣南投地方法院九十年度自字第二三０六號中華民國九
十年九月二十八日第一審判決，提起上訴，本院判決如左：
    主      文
上訴駁回。
    事      實
一、丙○○明知興建勞工住宅計畫經鄉代會審議通過後，仍應經主管機關核定，且興
    建工程亦應經法定之招商程序，並非鄉代會審議通過後即可由其獲得興建工程之
    權利，卻於民國八十六年十月二日南投縣名間鄉代會審議通過在坐落南投縣名間
    鄉○○○段二０二號─二一地號土地上興建勞工住宅計畫前，於同年九月二十六
    日，意圖為自己不法之所有，在其位於南投市○○○路九號之租住處，向乙○○
    詐稱如其標到前開工程，必將該工程交由乙○○承作，而要求乙○○先交付新台
    幣（下同）一千萬元為施作上開工程之保證金，丙○○明知其並不一定會獲得承
    作上開工程之權利，自應將上開一千萬元保證金妥為保管或保持隨時可於未獲得
    上開工程承作權時得交還乙○○之財力狀況，卻於明知其無法保持相當財力之情
    況下，仍向乙○○保證如無法將該工程交由自訴人承作時，將退還乙○○交付之
    保證金一千萬元，致乙○○陷於錯誤，與丙○○簽訂協議書，並交付票號ＸＫ0
    000000號、到期日八十六年九月二十六日，及票號ＸＫ0000000號
    、到期日八十六年十月五日，票面金額各為五百萬元之支票二紙予丙○○，並於
    支票到期日由丙○○兌領一千萬元。嗣名間鄉代會第十五屆第九次臨時會議雖於
    八十六年十月二日審議通過上開興建計畫，惟因該計畫未獲南投縣政府及行政院
    勞委會核定分配興建計畫，故未辦理開發及發包，丙○○因而未能獲得施作前開
    工程之權利及未能依約將工程轉由乙○○承包施作，且拒不返還上開保證款，嗣
    經乙○○催討，丙○○均不予置理並避不見面，乙○○始知受騙。
二、案經自訴人乙○○提起自訴。
    理      由
一、訊據被告丙○○矢口否認有詐欺犯行，辯稱伊雖有與自訴人簽約及向自訴人收取
    保證金一千萬元，惟被告並未向自訴人保證一定可以獲得工程，本案興建計畫一
    直未發包是因為八十六年換鄉長、鄉長因案被羈押、代理鄉長退休、又碰到九二
    一大地震，故一直拖延，被告亦希望趕快招商，據被告所知，鄉公所已經呈報到
    縣政府了，另被告因承包本件工程需花費鉅款，光是市場調查就需八、九百萬元
    ，因而找自訴人合作投資，上開金額實際上是投資款，被告如標到工程一定會將
    營建工程給自訴人施作，嗣後因遭其他債務人欠債不還，故無力返還自訴人錢，
    被告並非詐欺自訴人等語。惟查：(1)、自訴人交付予被告之上開一千萬元係係作
    為自訴人交付被告之工程保證金，如自訴人獲得上開工程施作權時，於按時階段
    施作後，由被告依比例返還該款，惟若被告無法順利將上開工程交由自訴人承作
    時，即應附加利息返還自訴人，若被告違約將工程交予他人承作時，則應於一個
    月內加倍返還予自訴人，被告與自訴人簽訂之協議書第三條、第四條分別定有明
    文，有協議書影本一份附在原審卷可稽，自訴人交付予被告之一千萬元並非投資
    款之性質，甚為灼然，被告自應妥為保管該筆款項，或保持於應負返還義務時得
    予以返還之財力狀況。(2)、前開興建工程係經名間鄉代會於八十六年十月二日審
    議通過一節，雖經證人甲○○在本院結證屬實，並有名間鄉公所八十九年十二月
    十一日八九名鄉財字第一九一一七號函一份在原審卷可稽（見原審卷第五十頁）
    ，惟嗣該興建計畫分別經南投縣政府以八十七年二月二日八十七投府社勞字第一
    九四三六號函、行政院勞委會以八十七年二月二十日台八十七勞福一字第００五
    三二九號函函復名間鄉公所不予核定該興建計畫，名間鄉公所因而未曾發包該工
    程亦未再以專案方式申請或核准等情，有該鄉公所九十年十一月二十九日九０名
    鄉清字第一八九八四號函、九十年十二月二十八日九０名鄉清字第二０七八三號
    函（附在本院卷）各一份可稽，上開興建計畫始終未經核定及未經發包施作等情
    ，甚為明顯，依上開協議書約定，被告自應返還保證金返還予自訴人，被告迄未
    返還保證金及其並無資力返還自訴人該筆保證金等情，業經自訴人指陳在卷，並
    據被告坦承不諱，堪以認定。(3)、被告辯稱因欲招得上開工程需要費用，被告光
    是市場調查就花了約八、九百萬元，自訴人交付之一千萬元係投資款，及係因遭
    其他債務人積欠始無法返還一千萬元等語，並提出企劃書一份為證。惟查，證人
    黃冬祿在原審證稱：「八十六年間被告在做勞工住宅工程，我的工作是在準提工
    程顧問公司做市場調查。被告當時只是在做規劃工作，委託我們做市場調查，還
    有法令蒐集及計劃書。」、「（問：被告委託你們公司作調查，支付你們公司多
    少錢？）我不知道，我是領公司的錢，月薪三萬五千元，我不知道被告支付公司
    多少錢，這部分是屬於專業的工作。」、「（問：是否要這麼多？－－指被告供
    稱市場調查要花八、九百萬元）我不知道？」、「（問：如果被告有付錢給公司
    ，公司是否會開立收據？）應該是會。」等語（見原審卷第四七四－四七六頁）
    ，參以被告在原審坦承其委託做市場調查之公司並未開立收據給被告等語（見原
    審卷第四七七頁），堪認被告辯稱上開一千萬元係投資款因招得工程需費而花用
    等語，不可採信。綜上所述，前開一千萬元係自訴人交付予被告供其承包工程施
    作期間將依約如期施工之保證款，被告在自訴人承包該工程後按期施工時應依比
    例分期返還之，且於被告未依約將上開興建工程交付予自訴人承作時，應即附加
    利息將上開保證金返還予自訴人，如被告招得上開工程後未將工程交予自訴人施
    作時，更應加倍於一個月內返還予自訴人，該款並非投資款甚明，再上開興建工
    程之承包應由名間鄉公所依其投資計畫規定由該所成立審核小組予以審核後由得
    標者承包施作，有名間鄉○○○○○段勞工住宅勵民間投資計畫書一份在原審
    卷可稽（見原審卷第一八四－一八六頁），姑不論上開興建計晝並未得到主管機
    關之核定，即使獲得主管機關核定，亦應經鄉公所審核小組審核投資興建人之資
    格後予以決定是否得標，並非必由被告得標，況被告於收受自訴人前開保證金時
    ，前開興建工程尚未獲得名間鄉代會審議通過，詳如前述，該工程既尚未經審議
    通過，被告並非當然一定可承包該工程益為明顯，被告於收受自訴人上開保證金
    時，對於可能未招得上開工程而應依協議書約定返還保證金之情況應知之甚詳，
    自應慎為保管上開保證金以供隨時返還自訴人，縱認金錢係消費物，難不令其流
    通而以原物方式保管，惟被告亦應注意隨時保持其財力狀況，令自己得於自訴人
    依約請求返還時，能隨時調度返還自訴人上開款項，被告不圖此途，於上開計畫
    於名間鄉代會通過後未幾即遭南投縣政府、行政院勞委會函復不予核定之情況下
    ，迄今仍未將該款返還，並諉稱遭因投資興建計畫及他人欠款未還所致，惟均無
    積極證據予以證明，且於上開計畫已確定未經核定後，仍在本院調查中一再供稱
    上開計畫係因鄉長退休、鄉長遭羈押及九二一大地震受拖延，目前仍在專案申請
    中等語置辯，益證被告自收受上開款項之時，即無依約返還自訴人之意圖，其係
    藉上開興建計畫遂其詐騙自訴人一千萬元之目的甚為明顯，本件事證明確，被告
    所辯顯係卸責之詞，不足採信，被告犯行至堪認定。
二、核被告丙○○所為，係犯刑法第三百三十九條第一項之詐欺取財罪。原審判決適
    用刑法第三百三十九條第一項、罰金罰鍰提高標準條例第一條前段，並審酌被告
    犯罪之動機、目的、手段、犯罪所得、犯後迄未返還自訴人分文、犯後態度不佳
    等一切情狀，量處被告有期徒刑八月，其認事用法及量刑均無不當，被告上訴否
    認犯罪，並提出和解書一份，惟依該和解書所載內容所載，被告仍未返還自訴人
    上開保證金，僅於和解書中同意於追償案外人李柏松及陳宜崙預付之資金後即返
    還予自訴人等語，無法為被告並無詐欺犯行之有利證據，本件被告上訴為無理由
    ，應予駁回。
據上論結，應依刑事訴訟法第三百六十八條，判決如主文。
中      華      民      國　    九十一     年     一      月   二十二 　日
                                臺灣高等法院臺中分院刑事第八庭
                                      審判長法  官  羅　得　村
                                      　　　法　官　劉　榮　服
                                      　　　法　官  陳　賢　慧
右正本證明與原本無異。
不得上訴。
　　　　　　　　　　　　　　　　　　　　　　書記官　許　麗　花
中      華      民      國　    九十一     年     一      月   二十四 　日
附錄法條：
刑法第三百三十九條
意圖為自己或第三人不法之所有，以詐術使人將本人或第三人之物交付者，處五年以
下有期徒刑、拘役或科或併科一千元以下罰金。
以前項方法得財產上不法之利益或使第三人得之者，亦同。
前二項之未遂犯罰之。
                                                                        Ｒ
